【裁判字號】    97,上易,57
【裁判日期】    970610
【裁判案由】    返還借款
【裁判全文】
臺灣高等法院臺中分院民事判決  97年度上易字第57號
上  訴  人  乙○○
訴訟代理人  施瑞章律師
複  代理人  丙○○
被  上訴人  甲○○
訴訟代理人  陳政麟律師
上列當事人間請求返還借款事件，上訴人對於中華民國96年12月
12日臺灣彰化地方法院96年度訴字第890號第一審判決提起上訴
，經本院於民國97年5月27日言詞辯論終結，判決如下：
    主  文
原判決廢棄。
被上訴人在第一審之訴及假執行之聲請均駁回。
第一、二審訴訟費用由被上訴人負擔。
    事實及理由
甲、程序部分
    按不變更訴訟標的，而補充或更正事實上或法律上之陳述者
    ，非為訴之變更或追加，民事訴訟法第 256條定有明文，此
    項規定依同法第 463條之規定，亦為第二審程序所準用，是
    若當事人、訴訟標的及訴之聲明三者均屬相同，縱有補充或
    更正事實上或法律上陳述之情事，亦無訴之變更或追加可言
    。查上訴人於原審陳述：系爭借款係上訴人向訴外人周文得
    所借貸，而非向被上訴人直接借貸，上訴人並開立發票日民
    國（下同）83年10月10日、面額新臺幣（下同）100萬元之
    支票予訴外人周文得作為擔保，經訴外人周文得應允後，即
    於83年8月11日轉帳系爭借款入上訴人帳戶，其後上訴人並
    經訴外人周文得指示，將系爭借款之利息43,400元轉帳入訴
    外人周文得所指定之蘇黃茶花帳戶，上訴人早已清償系爭借
    款等語辯。上訴人上訴本院後陳稱：被上訴人主張系爭借款
    係上訴人直接向其借貸，並有證人梁春山於原審之證述可稽
    ，則系爭借款應係上訴人透過訴外人周文得向被上訴人借得
    ；嗣經上訴人詳細比對帳戶往來明細表後，發現上訴人早於
    83年9月26日、同年11月24日及84年1月11日，分別匯款至被
    上訴人之帳戶，清償系爭借款之本金與利息，則上訴人業已
    全數清償系爭借款等語，核係更正事實上及法律上之陳述，
    並非就當事人、訴訟標的及訴之聲明為變更或追加，依民事
    訴訟法第256條之規定，非屬訴之變更或追加，無庸得被上
    訴人之同意，本院自得併予審理，核先敘明。
乙、實體部分
壹、 兩造之聲明：
一、上訴人上訴聲明：
（一）原判決廢棄。
（二）上開廢棄部分，被上訴人於第一審之訴駁回。
（三）第一、二審之訴訟費用由被上訴人負擔。
二、被上訴人答辯聲明：
（一）上訴駁回。
（二）第二審訴訟費用由上訴人負擔。
貳、兩造之陳述：
一、被上訴人於原審起訴主張：上訴人於83年8月11日向被上訴
    人借款100萬元（即系爭借款），並交付發票日83年10月10
    日、面額100萬元、付款人鹿港鎮信用合作社、票號0000000
    號之支票1紙（下稱系爭支票），作為到期返還之用。被上
    訴人遂自設於於鹿港鎮信用合作社儲蓄部（下稱鹿港信用合
    作社）帳號00000000000000之帳戶內，轉帳100萬元至上訴
    人在同合作社帳號00000000000000之帳戶內以為交付，並約
    定借款期間為83年8月11日至系爭支票經票據交換獲兌現之
    83年10月11日止，計62日，利率為每百元日息7分即日利率
    0.07%，62日之利息計為43,400元。上訴人為支付系爭借款
    利息，遂於83年9月26日自其上開帳戶轉帳43,400元至被上
    訴人前揭帳戶。詎系爭支票到期之際，上訴人要求被上訴人
    暫勿提示，復要求延展還款期限，被上訴人念及兩造係舊識
    而未提示系爭支票。惟系爭借款迄今已逾13年，未見上訴人
    有還款誠意，爰依消費借貸之法律關係，請求上訴人給付系
    爭借款及其法定遲延利息等語。
二、被上訴人於本院補充陳述：
（一）上訴人於原審先是否認有系爭借款，之後又主張已清償系
      爭借款，前後主張有所矛盾，且顯係將其轉帳資料張冠李
      戴。被上訴人借與上訴人之系爭借款，及其後上訴人支付
      被上訴人利息之事實，業經被上訴人提出被上訴人活期存
      款存摺內頁、取款憑條、系爭支票與存入憑條附原審卷為
      證，且與鹿港信用合作社96年11月21日彰鹿信合社字第96
      000529號函所檢送上訴人上開帳戶往來明細表相符，復經
      證人梁春山於原審具結之證述可憑。上訴人否認被上訴人
      之主張，應由上訴人舉反證證明。上訴人雖於原審聲請傳
      訊訴外人周文得，然訴外人周文得之證述迭稱不清楚、不
      記得，足知其就83年間之事已不復記憶，其證詞顯不足以
      支持上訴人之辯解；而鹿港信用合作社所檢送訴外人蘇黃
      茶花83年10月1日至同年11月15日間之往來明細，至多僅
      足以證明上訴人於83年10月12日匯款100萬元至訴外人於
      鹿港信用合作社帳號00000000號之帳戶內之事實，不足證
      上訴人匯款之舉係依訴外人周文得所指示。尚且，上訴人
      欲返還系爭借款，自可將款項存入其支票帳戶中，由被上
      訴人提示獲付款即可，上訴人大費周章存款入訴外人蘇黃
      茶花帳戶中，顯有違常情。再者，上訴人將系爭借款之利
      息與本金分別匯入被上訴人與訴外人蘇黃茶花之帳戶以為
      清償，亦不取回系爭支票，均與事理不符。
（二）上訴人雖提出2張取款憑條主張，其已於83年11月24日、
      84年1月11日，依訴外人周文得指示，先後將系爭借款之
      本金與利息匯入被上訴人上開帳戶中以為清償，惟訴外人
      周文得已於原審證述，對於是否要求上訴人匯款予被上訴
      人等情不復記憶，亦稱其於83年11月3日於寶順證券股份
      有限公司（現改制為兆豐證券鹿港分公司，下稱寶順證券
      公司）離職，自83年11月後即未與兩造聯繫，訴外人周文
      得如何指示上訴人於83年11月24日、84年1月11日匯款以
      清償系爭借款？甚者，系爭借款僅100萬元，依上訴人所
      主張，其清償已達200萬元，更不合情理；且就系爭借款
      利息部分，上訴人僅於83年9月26日匯款43,400元至被上
      訴人之上開帳戶以給付至83年10月11日之利息，就其另主
      張於84年1月11日匯款中所含之16,800元之利息，尚不足
      支付其所欠之利息；倘如上訴人所言已清償系爭借款，上
      訴人焉有不取回作為擔保之系爭支票之理？由上述疑義可
      知，上訴人於83年11月24日與84年1月11日所為之匯款，
      應與系爭借款無關。
三、上訴人於原審抗辯：否認有向被上訴人借貸系爭借款，被上
    訴人應舉證證明之。83年間上訴人任職於寶順證券公司擔任
    證券營業員，受客戶委託買賣股票，時因客戶交割付款時帳
    戶餘額不足，受託代為調借款項，上訴人除向其他客戶調借
    外，偶有向其他營業員調借之情形。83年8月間，上訴人客
    戶帳戶短缺資金100萬元，商請上訴人代為調借，上訴人即
    向鄰座同事即訴外人周文得商借，並開立系爭支票交付訴外
    人周文得以為擔保，訴外人周文得應允後，旋即於83年8 月
    11日轉帳100萬元存入上訴人帳戶內，上訴人並經訴外人周
    文得指示將利息43,400元存入訴外人周文得指定帳戶內，系
    爭借款約定還款日為83年10月10日，因83年10月10日及10月
    11日為連休假日，故上訴人於83年10月12日依訴外人周文得
    指示將100萬元轉帳存入訴外人周文得岳母即訴外人蘇黃茶
    花在鹿港鎮信用合作社申請使用帳號00000000號之帳戶內以
    為清償，上訴人清償系爭借款後，因認訴外人周文得會將系
    爭支票作廢，故未向訴外人周文得索還系爭支票，系爭支票
    擔保之債權即已不存在，被上訴人之請求顯無理由。又上訴
    人任職公司與被上訴人住處距離不過百餘公尺，倘有系爭借
    款情事，被上訴人豈有可能長達13年未提示系爭支票向上訴
    人索討系爭借款之理等語置辯。
二、上訴人於本院更正及補充陳述：
（一）本件借款因事隔13年之久遠，上訴人身為證券營業員，經
      手財務帳款往來交易至為繁雜，往往一日之間財務帳款匯
      進匯出高達10數筆，是以未能立即查明事實緣由，始於原
      審陳述系爭借款係向訴外人周文得借貸，而非向被上訴人
      直接借貸；被上訴人主張係上訴人直接向其借貸，復有證
      人梁春山於原審證述借款過程，上訴人爰依法更正事實陳
      述為：系爭借款應係上訴人透過訴外人周文得向被上訴人
      所借，上訴人為本件消費借貸關係之債務人，被上訴人為
      債權人。
（二）上訴人確定已將系爭借款清償，惟因事隔久遠，何時、如
      何清償已難復記憶，於原審審理時未即詳查，又因上訴人
      轉帳至訴外人周文得所指定之訴外人蘇黃茶花上開帳戶之
      金額與系爭借款相同，日期亦距約定還款日僅相隔2日，
      上訴人方誤認，進而主張系爭借款係經訴外人周文得指示
      匯入訴外人蘇黃茶花上開帳戶。然經逐筆核對、詳細清查
      上訴人設於鹿港信用合作社之上開帳戶往來明細表後，查
      知上訴人於83年11月24日已依訴外人周文得指示，由上訴
      人上開帳戶直接匯款50萬元至被上訴人設於鹿港信用合作
      社之上開帳戶；84年1月11日復依訴外人周文得指示，將
      剩餘50萬元之本金、利息16,800元（即自83年11月25日至
      84年1月11日止、共計48日，按日利率0.07 %計算之利息
      。計算式為：500,000×0.07%×48＝16,800），合計516,
      800元存入被上訴人上開帳戶。則上訴人向訴外人周文得
      借貸自被上訴人之債務，自已清償完畢，且均依訴外人周
      文得指示匯款或存入被上訴人上開帳戶，被上訴人所主張
      之債權與系爭支票所擔保之債權，自已不存在。上訴人於
      原審所稱於83年10月12日轉帳100萬元入訴外人蘇黃茶花
      帳戶以清償系爭借款之陳述，亦依法更正為：上訴人於83
      年11月24日、84年1月11日各轉帳50萬元及516,800元存入
      被上訴人之帳戶，清償本件系爭借款。
（三）上訴人於寶順證券公司服務長達10餘年，被上訴人及其配
      偶亦均在寶順證券公司買賣股票迄今長達10餘年；系爭支
      票屆期後，被上訴人從未提示，亦未要求上訴人更改展延
      支票期日，或換發新支票、本票，被上訴人及其配偶既長
      期且頻繁至上訴人任職公司看盤、買賣股票，與上訴人經
      常見面，若非上訴人業已清償系爭借款，被上訴人豈有可
      能長達13年未向上訴人提及系爭借款而無任何主張。又，
      上訴人既已更正事實陳述，即無被上訴人所謂清償達200
      萬元之不合情理，且被上訴人除於83年8月11日轉帳100萬
      元至上訴人上開帳戶外，與上訴人亦無其他往來。倘被上
      訴人主張上訴人存入被上訴人上開帳戶內之2筆款項並非
      清償系爭借款，依舉證責任分配原則，應由被上訴人舉證
      證明兩造間有其他交易往來，致上訴人有另為匯款之事由
      。
參、本院得心證之理由
一、按當事人主張有利於己之事實者，就其事實有舉證之責任，
    民事訴訟法第 277條本文定有明文。又請求履行債務之訴，
    除被告自認原告所主張債權發生原因之事實外，應先由原告
    就主張此項事實，負舉證責任，必須證明其為真實後，被告
    於其抗辯事實，始應負證明之責任，此為舉證責任分擔之原
    則；另請求履行債務之訴，原告就其所主張債權發生原因之
    事實，固有舉證之責任，若被告自認此項事實而主張該債權
    已因清償而消滅，則清償之事實，應由被告負舉證之責任，
    最高法院43年台上字第 377號、28年上字第1920號判例意旨
    足資參照。即知，如主張有債權發生原因事實者，就其主張
    應負舉證之責任；反之，主張有債權消滅原因事實者，就其
    主張亦應負舉證之責任。
二、被上訴人主張上訴人向其借款100萬元，交付系爭支票以為
    擔保，被上訴人於83年10月10日自其鹿港信用合作社之上開
    帳戶轉帳100萬元至上訴人在同合作社之前揭帳戶，及上訴
    人於83年9月26日自其前揭帳戶轉帳43,400元至被上訴人上
    開帳戶以支付利息等事實，業據被上訴人提出其活期存款存
    摺內頁、取款憑條、系爭支票、存入憑條為證（見原審卷第
    6至12頁），且有鹿港信用合作社96年11月21日鹿信合社字
    第96000529號函覆原審所檢送之上訴人帳戶往來明細表可稽
    （見原審卷第38、41、52頁）。上訴人於本院審理中復已自
    承上訴人為本件消費借貸關係之債務人，被上訴人為債權人
    ；堪認被上訴人已就系爭借款發生之原因事實負舉證之責。
三、上訴人抗辯其債務已經清償，依前開民事訴訟法與最高法院
    判例，上訴人自應就此債權消滅事實負舉證責任。經查：
（一）上訴人抗辯：因本件借款已事隔13年餘，其身為證券營業
      員，經手財務帳務往來交易至為繁雜，往往一日之間財務
      帳款匯進匯出高達10數筆，對於何時、如何清償亦已難復
      記憶，故無法立即查明事實緣由。又因上訴人轉帳至訴外
      人周文得所指定之訴外人蘇黃茶花上開帳戶之金額與系爭
      借款相同，日期亦距約定還款日僅相隔2日，上訴人方誤
      認，進而主張系爭借款係經訴外人周文得指示匯入訴外人
      蘇黃茶花上開帳戶。嗣然經逐筆核對、詳細清查上訴人設
      於鹿港信用合作社之上開帳戶往來明細表後，查知上訴人
      於83年11月24日已由上訴人上開帳戶直接匯款50萬元至被
      上訴人設於鹿港信用合作社之上開帳戶；84年1月11日復
      將剩餘50萬元之本金、利息16,800元，合計516,800元存
      入被上訴人上開帳戶等語，尚與常情無違。又，上訴人既
      已更正事實陳述，即無被上訴人所謂上訴人清償200萬元
      之不合情理情事。
（二）上訴人抗辯其於83年11月24日、84年1月11日各轉帳50萬
      元及516,800元存入被上訴人之帳戶，清償本件系爭借款
      之事實，業據上訴人提出上訴人前揭帳戶往來明細表、取
      款憑條附卷可稽（見本院卷第21至24頁），復經本院向鹿
      港信用合作社調閱兩造各自之交易往來明細表及轉帳取款
      憑條確認無誤（見本院卷第31、32、42、51、58、62頁）
      。而上訴人抗辯84年1月11日轉帳516,800元存入被上訴人
      之帳戶，其中50 萬元係借款之本金，另16,800元則係自
      83年11月25日至84 年1月11日止、共計48日，按日利率
      0.07%計算之利息（計算式為：500,000×0.07%×48＝16,
      800）；亦核與被上訴人所主張系爭借款利率為每百元日
      息7分即日利率0.07%等情相符。是上訴人抗辯已清償系爭
      借款，自足信為真實。
四、次按各當事人就其所主張有利於己之事實，均應負舉證之責
    ，故一方已有適當之證明者，相對人欲否認其主張，即不得
    不更舉反證。最高法院19年上字第2345號判例意旨參照。上
    訴人抗辯其於83年11月24日、84年1月11日各轉帳50萬元及
    516,800元存入被上訴人之帳戶，以清償本件系爭借款，既
    為可採，已如上述。則被上訴人另主張上訴人存入其帳戶內
    之前開2筆匯款並非清償系爭債務，而係清償另筆債務云云
    ；揆諸上開判例見解及舉證責任分配原則，自應由被上訴人
    就兩造間尚有其他金錢借貸關係存在負舉證責任。惟被上訴
    人迄至本院言詞辯論期日，均未能舉證證明兩造間尚有其他
    另筆100萬元之借貸關係存在。則被上訴人主張上訴人存入
    其帳戶內之前開2筆匯款係清償另筆債務云云，自難憑採。
    又上訴人既已舉證證明系爭借款業已清償，被上訴人復未能
    舉證證明兩造尚有其他借貸關係存在，則被上訴人自難以執
    有上訴人所簽發之系爭票據，而主張系爭借款尚未清償。
五、綜上所述，上訴人抗辯系爭借款業已清償，為可採信。從而
    ，被上訴人本於消費借貸之法律關係，請求上訴人給付100
    萬元及自起訴狀繕本送達翌日起至清償日止，按年息百分之
    五計算之利息，為無理由，不應准許；其假執行之聲請亦失
    所附麗，應併予駁回。原審為上訴人敗訴之判決，並為假執
    行之宣告，自有未洽。上訴意旨指摘原判決不當，求予廢棄
    改判，為有理由。自應由本院予以廢棄改判，如主文第二項
    所示。
六、本件事證已臻明確，兩造其餘陳述與舉證，經審酌後，認於
    判決結果不生影響，無予逐一論述之必要，附此敘明。
七、據上論結，本件上訴為有理由，依民事訴訟法第450條、第
    78條，判決如主文。
中    華    民    國    97    年    6     月    10    日
                  民事第二庭    審判長法  官  邱森樟
                                      法  官  蔡秉宸
                                      法  官  翁芳靜
以上正本係照原本作成。
不得上訴。
                                      書記官  許美惠
中    華    民    國    97    年    6     月    11    日
                                                      Ａ


司法院資訊處製作；財團法人民間司法改革基金會備份。
